【裁判字號】    98,交聲,3807
【裁判日期】    981106
【裁判案由】    聲明異議
【裁判全文】
臺灣臺中地方法院交通事件裁定        98年度交聲字第3807號
原處分機關  交通部公路總局臺中區監理所
異  議  人  乙○○
即受處分人
上列異議人即受處分人因違反道路交通管理處罰條例案件，對於
交通部公路總局臺中區監理所中華民國98年9 月30日所為之裁決
（原處分案號：中監違字第裁60-GE0000000號違反道路交通管理
事件裁決書），聲明異議，本院裁定如下：
    主  文
原處分關於吊扣汽車牌照3 個月部分撤銷。
前項撤銷部分，乙○○不罰。
    理  由
一、原處分機關交通部公路總局臺中區監理所略以：異議人即受
    處分人乙○○所有之車牌號碼1471－WJ號自用小貨車，於民
    國98年9 月1 日23時45分許，在臺中市○○路與旱溪西路口
    處，因「擅自將2 人座自小貨車變更為5 人座自小客貨車」
    之違規，經臺中市警察局第三分局依違反道路交通管理處罰
    條例第18條規定當場舉發，嗣受處分人雖於98年9 月30日到
    案申請臨時檢驗合格，惟未依繳納罰鍰且未辦理吊扣牌照，
    而受處人所有上開自小客貨車，原為客貨兩用車，於95年10
    月19日依相關規定變更為廂式小貨車，其貨廂不得加裝座椅
    變更為客貨兩用車使用，該車已明顯違反規定，且前於98年
    5 月31日因「擅自將2 人座自小貨車變更為5 人座自小客貨
    車」違規在案，已1 年內違反同一規定2 次以上；雖2 次違
    規時登記車主並不相同，惟依據該2 次違規之舉發通知單上
    所載，違規駕駛人均為異議人之父甲○○，足資推定本案車
    輛於98年6 月6 日由異議人之父辦理車籍註銷執行後，讓渡
    予異議人申領牌照之動產所有權移轉行為，非屬一般買賣。
    原處分機關遂於98年9 月30日依違反道路交通管理處罰條例
    第18條第1 項、第2 項之規定，裁處罰鍰新臺幣（下同）3,
    600 元，並吊扣汽車牌照3 個月，責令檢驗，應無不合等語
    。
二、異議人聲明異議意旨略以：本案車輛雖於1 年內違規2 次，
    惟前後車主並非同一人，懇請免扣車牌處分等語。
三、按汽車車身、引擎、底盤、電系等重要設備變更或調換，或
    因交通事故遭受重大損壞修復後，不申請公路主管機關施行
    臨時檢驗而行駛者，處汽車所有人2,400 元以上9,600 元以
    下罰鍰，並責令其檢驗。汽車所有人在1 年內違反前項規定
    2 次以上者，並吊扣牌照3 個月；3 年內經吊扣牌照2 次，
    再違反前項規定者，吊銷牌照；汽車車身式樣、輪胎隻數或
    尺寸、燃料種類、座位、噸位、引擎、車架、車身、頭燈等
    設備或使用性質、顏色、汽車所有人名稱、地址等如有變更
    ，均應向公路監理機關辦理登記。前項變更登記，除汽車所
    有人名稱、地址等變更時，免予檢驗外，餘均須檢驗合格，
    道路交通管理處罰條例第18條、道路交通安全規則第23 條
    第1 項、第2 項分別定有明文。汽車之基本功能為安全載運
    客、貨，汽車座椅之規格、結構、安裝牢靠與否，攸關乘客
    人身安全，故汽車座椅自可知座椅之增設，自屬道路交通管
    理處罰條例第18條汽車車身重要設備變更，應該申請公路主
    管機關施行臨時檢驗，才能行駛。
四、經查：
  (一)異議人所有之車牌號碼1471－WJ號車，係83年5 月出廠之中
    華牌DE2.5S8DX 型客貨兩用車，於95年10月19日依相關規定
    變更為廂式小貨車，經核定之座位數為駕駛位2 個等情，有
    汽車車籍查詢單1 紙附卷可稽。又該車輛於98年4 月17日因
    逾期未參加定期檢驗，遭臺中區監理所註銷原領用之OE－87
    01號車牌，並於98年6 月3 日逕行註銷執行，始於98年6 月
    6 日由異議人重新申領車牌號碼1471－WJ號車牌，而該車輛
    於98年9 月1 日23時45分在臺中市○○路與旱溪西路口處因
    「擅自將2 人座自小貨車變更為5 人座自小客貨車」之違規
    ，經臺中市警察局第三分局警員當場舉發等情，為異議人所
    不爭執，且有臺中市警察局中市警交字第GE0000000 號舉發
    違反道路交通管理事件通知單及汽車異動歷史查詢單各1 紙
    附卷可稽，足徵異議人所有上開車輛確有上揭時、地，擅自
    將2 人座自小貨車變更為5 人座自小客貨車之違規，經臺中
    市警察局第三分局依違反道路交通管理，不申請主管機關臨
    時檢驗而行駛甚明。
  (二)依行政罰法第4 條：「違反行政法上義務之處罰，以行為時
    之法律或自治條例有明文規定者為限。」之處罰法定原則，
    行政機關自不得逾越法律之規定。查本案上開車輛前於98年
    5 月31日，在臺中市○○路與精武路口，因擅自將2 人座自
    小貨車變更為5 人座自小客貨車之違規，而遭臺中市警察局
    第三分局員警予以舉發等情，亦為異議人所不爭執，且有臺
    中市警察局中市警交字第GE0000000 號舉發違規通知單在卷
    可稽。雖本案車輛於1 年內2 次違反前項規定，然於98年5
    月31日違規時之汽車所有人為異議人之父甲○○，於98年9
    月1 日違規時之汽車所有人則為異議人，有汽車車主歷史查
    詢1 紙附卷足憑，可見2 次違規之汽車所有人並非同一，而
    上揭道路交通管理處罰條例第18條第2 項規定，既明文係以
    「汽車所有人」1 年內違反同條第1 項規定2 次以上，為吊
    扣牌照3 個月之裁罰要件，且本案車輛前後2 次違規行為時
    之駕駛人固均為異議人之父甲○○，惟車籍登記資料乃監理
    機關管理車輛之依據，道路交通管理各項異動登記之「車主
    」部分，於行政或訴訟程序上有推定何人是「所有人」之效
    力，若無明確之反證足以推翻前開推定之效力，自應信賴登
    記之公信力。雖我國動產之所有權非以登記為要件，汽車既
    屬動產，自不以登記名義而認定實質所有權之歸屬，而可能
    有「實際所有權」與「登記汽車牌照名義人」不合之情況發
    生。惟此種情況多為當事人私下約定所致，本即為特殊情況
    ，況目前私法實務上亦容許當事人間基於一定之目的而為信
    託或借名登記之契約行為存在，則在無明確反證足資推翻異
    議人為本案車輛登記之車主而推定為該車輛所有人之情況下
    ，自難僅以前開2 次違規時之汽車駕駛人均為異議人之父甲
    ○○，即為異議人並非該車輛所有人之認定。從而，原處分
    機關逕以前開2 次違規時之汽車駕駛人均為異議人之父甲○
    ○，即遽予依該條項規定裁處現今之汽車所有人即異議人吊
    扣車牌3 個月，尚有未洽。
  (三)至原處分機關雖引用道路交通管理處罰條例第85條第2 項規
    定：「本條例關於車輛所有人之處罰，其為吊扣或吊銷車輛
    牌照者，不因『處分後』該車輛所有權移轉、質押、租賃他
    人或租賃關係終止而免於執行。」，作為其裁罰異議人之說
    明。然查，該規定之立法目的係為防杜汽車所有人於車輛違
    規後，以移轉所有權、質押、租賃他人等方式，脫免罰則，
    如汽車所有人於處分作成後，始以移轉所有權等方式，冀圖
    規避吊扣、吊銷車輛牌照之行政處罰，即應受前揭條文之制
    約，而使該處分執行之效力及於繼受取得汽車所有權之人。
    查本案車輛於98年4 月17日因逾期未參加定期檢驗，遭臺中
    區監理所註銷原領用之OE－8701號車牌，並於98年6 月3 日
    逕行註銷執行後，始由異議人於98年6 月6 日重新申領1471
    －WJ號車牌等情，已如前述，且前揭條文既曰「處分後」，
    應指處分機關之「裁決後」，始有其適用餘地，而不包括違
    規之舉發，亦即本條規範類型係指處分機關為吊扣或吊銷車
    輛牌照裁罰處分後，受處分人再將該車輛所有權移轉之情形
    而言。本件異議人之父甲○○於98年5 月31日，雖有在臺中
    市○○路與精武路口，因擅自將2 人座自小貨車變更為5 人
    座自小客貨車之違規行為，然並未遭為吊扣車輛牌照之處分
    ，是本件異議人於98年6 月6 日受讓登記為該車輛之所有人
    ，自無適用前揭規定之餘地，併此敘明。
五、綜上所述，異議人雖有上揭違規變更車身，不申請臨時檢驗
    而行駛之行為，然其並未有於1 年內違反該項規定2 次以上
    之情事，受處分人據此聲明異議，非無理由，原處分機關於
    吊扣汽車牌照3 個月部分，自應由本院予以撤銷，並為受處
    分人不罰之諭知。又原處分機關另裁處異議人罰鍰3,600 元
    及責令檢驗部分，聲明異議意旨並未就此部分有所異議，本
    院自無庸另為裁處，附此敘明。
六、據上論斷，應依道路交通管理處罰條例第87條第2 項，道路
    交通案件處理辦法第20條，裁定如主文。
中    華    民    國    98    年    11    月     6    日
                  交通法庭   法  官  劉惠娟
以上正本證明與原本無異。
如不服本裁定，應於收受送達後5 日內向本院提出抗告狀。（應
附繕本）
                             書記官  童淑芬
中    華    民    國    98    年    11     月    6    日


司法院資訊處製作；財團法人民間司法改革基金會備份。
